臺灣高等法院高雄分院刑事判決　　　　　　　 九十三年度上訴字第六二一號
　　上　訴　人　臺灣高雄地方法院檢察署檢察官
　　被　　　告　乙○○
　　選任辯護人　蔡進清律師
右上訴人因被告偽造文書等案件，不服臺灣高雄地方法院九十二年度訴字第一九八五
號中華民國九十三年五月十一日第一審判決（起訴案號：臺灣高雄地方法院檢察署九
十二年度偵緝字第八二一號），提起上訴，本院判決如左：
    主  文
上訴駁回。
    理  由
一、公訴意旨略以：被告乙○○係大道營造有限公司（下稱：大道公司）之承包商，
    除承包大道公司之部分工程外，亦自行在外獨立承作工程，有自己之工地，因該
    公司職員蔡雅美保管大道公司印章及負責人甲○○私章各一枚，以供蓋用報表之
    時使用，經常將該二枚印章交給乙○○代為蓋用於報表上，乙○○認有機可乘，
    竟基於意圖為自己不法所有之概括犯意，先於民國九十年五月十一日，自稱大道
    公司經理，以大道公司之名義，向展龍瀝青企業有限公司（下稱：展龍公司）佯
    稱欲訂購材料，與展龍公司簽立合約書，購買瀝青製品，並趁其代為蓋用報表取
    得上開印章之機會，盜蓋在合約書上甲方當事人欄內，且在甲方當事人欄內偽簽
    「大道營造有限公司」等字，使展龍公司陷於錯誤，誤以為是大道公司向其購貨
    ，遂與之簽約，乙○○乃指定將貨送往其自己之工地，供自己在外承作之工程使
    用，展龍公司不明究理，依指示陸續送貨後將出貨單交給乙○○簽收，乙○○再
    轉交出貨單給大道公司請款，因乙○○同時係大道公司之承包商，同時亦在大道
    公司工地工作，經常簽收各下包商送來之材料，大道公司不疑有詐乃如數陸續付
    款；同年月十五日，乙○○復承上開之概括犯意，以同一手法與金陽水泥有限公
    司（下稱：金陽公司）簽約，購買水泥製品供自己工程使用，價金共新臺幣（下
    同）四十八萬九千零六十元，再向大道公司依進度請款，大道公司亦陸續付款二
    十餘萬元給金陽公司，付款一百六十萬四千二百元給展龍公司。嗣因大道公司清
    理帳目後發現被騙，而拒絕支付金陽公司後續請領之貨款二十一萬四千一百六十
    元，以及展龍公司後續請領之二十萬六千一百元，因認被告涉犯刑法第二百十六
    條、第二百十條之行使偽造私文書罪及同法第三百三十九條第一項之詐欺取財罪
    云云。
二、按被告未經審判證明有罪確定前，推定其為無罪，又犯罪事實應依證據認定之，
    無證據不得認定其犯罪事實；不能證明被告犯罪者，應諭知無罪之判決，刑事訴
    訟法第一百五十四條、第三百零一條第一項分別定有明文。又按刑事訴訟法第一
    百六十一條第一項規定，檢察官就被告犯罪事實，應負舉證責任，並指出證明之
    方法，對於其所訴之被告犯罪事實，應負提出證據及說服之實質舉證責任，倘所
    提出之證據，不足為被告有罪之積極證明，或其闡明之證明方法，無從說服法官
    以形成被告有罪之心證，基於無罪推定之原則，自應為被告無罪判決之諭知。而
    所謂認定犯罪事實之證據，係指足以認定被告確有犯罪行為之積極證據而言，如
    未發現相當證據，或證據不足以證明，自不能以推測或擬制之方法，以為裁判基
    礎；又告訴人之告訴，係以使被告受刑事訴追為目的，是其陳述是否與事實相符
    ，仍應調查其他事實以資審認，始得為不利被告之認定。再者，刑事訴訟上證明
    之資料，無論其為直接證據或間接證據，均須達於通常一般人均不致於有所懷疑
    ，而得確信其為真實之程度，始得據為有罪之認定，若其關於被告是否犯罪之證
    明未能達此程度，而有合理性懷疑之存在，致使無從形成有罪之確信，根據「罪
    證有疑，利於被告」之證據法則，即不得遽為不利被告之認定，其以情況證據（
    即間接證據）斷罪時，尤須基於該證據在直接關係上所可證明之他項情況事實，
    本乎推理作用足以確證被告有罪，方為合法，不得徒憑主觀上之推想，將一般經
    驗上有利被告之其他合理情況逕予排除。
三、公訴人認被告有上開之犯行，無非係以：(一)被害人甲○○於偵查中之指述；(二)證
    人蔡雅美、潭寶珍及傅香蓉於偵查中之證述；(三)民事判決書二紙、合約書、切結
    書及收貨單等為主要依據。惟訊據被告堅決否認有何行使偽造文書及詐欺之犯行
    ，辯稱：我是大道公司的員工，經大道公司授權才以大道公司名義與展龍公司、
    金陽公司簽約，並蓋用大道公司及負責人甲○○的印章於合約書上，且簽立大道
    公司的名稱，簽約所訂的瀝青混凝土及水預鑄蓋版水泥製品，均用在大道公司的
    工地，並未用於其他工地等語。經查：
(一)、被告於九十年五月十一日以大道公司名義簽訂工程合約書，向展龍公司購買瀝
    青混凝土，並簽訂工程合約書，約定數量以展龍公司出貨單計算，且由被告蓋用
    大道公司及該公司負責人甲○○之印章，及簽立大道公司及甲○○之署名；又被
    告再於九十年五月十五日、同年六月一日分別以大道公司名義，向金陽公司購買
    Ｌ１預鑄蓋版（１００ＣＭ×１００ＣＭ）二百七十五塊、Ｌ２預鑄蓋版（１０
    ０ＣＭ×１００ＣＭ）九十塊及Ｌ３預鑄蓋版（１００ＣＭ×９０ＣＭ）四百九
    十六塊、Ｌ４預鑄蓋版（１００ＣＭ×９０ＣＭ）一百三十一塊，且簽訂材料訂
    購合約書，並蓋用大道公司及該公司負責人甲○○之印章，及於九十年六月一日
    之合約書上簽立大道公司之署名等情，業據被告於原審及本院審理時坦承不諱，
    核與證人甲○○於偵查、原審及本院審理時指述情節大致相符，並有台灣高雄地
    方法院高雄簡易庭九十一年度雄簡字第二二八六號卷（下稱：第二二八六號卷）
    第三十九頁所附大道公司與展龍公司工合約書一紙及臺灣高雄地方法院檢察署九
    十二年度他字第一一六四號卷（下稱：第一一六四號卷）第六、七頁所附大道公
    司與金陽公司材料訂購合約書二紙可稽。
(二)、次查：
  (一)上開大道公司與金陽公司之合約書二紙，於臺灣屏東地方法院九十二年度簡上字
    第六四號大道公司與金陽公司給付貨款事件中，經許蓓雯法官當庭勘驗該二紙合
    約書上大道公司及甲○○之印文，與該事件一審時大道公司所提委任狀上所蓋之
    大道公司及甲○○之印文相符，有臺灣屏東地方法院九十二年度簡上字第六四號
    卷（下稱：第六四號卷）第二十三頁之勘驗筆錄可稽。
  (二)證人金陽公司之業務員余枝發於臺灣屏東地方法院九十一年度屏簡字第三０八號
    大道公司與金陽公司給付貨款事件中證述：「．，簽約二次都是在工地談，工地
    在鼓山二路，不是合約內容的工地，第一次簽合約時我先到公司去，未遇見乙○
    ○，公司的小姐告訴我印章在乙○○保管中，被告公司（按：即大道公司）洪董
    事長問我何事？我告訴他要簽約，他交給我名片，並要我去工地找乙○○簽約即
    可，第二次合約也是直接到工地找他，合約上公司印章及負責人的印章都是由乙
    ○○拿出來蓋用，請款時是向被告公司詢問後再到公司請款，付款人是大道公司
    開支票支付，我們公司給大道公司的貨已經在年底已經出貨完畢。」等語（見臺
    灣屏東地方法院九十一年度屏簡字第三０八號卷【下稱：第三０八號卷】第三十
    七頁背面），且證人余枝發亦提出大道公司負責人甲○○名片一紙附於第三０八
    號卷第四十頁可證，而該紙名片亦經證人即大道公司負責人甲○○於原審審理時
    亦證述該紙名片係伊所用等語（見原審九十三年二月十七日審判筆錄之第十二頁
    ），足徵證人余枝發上開證述，並非虛偽，應可採信。
  (三)上開大道公司與金陽公司所訂二紙合約書中所載「鳳楠路排水工程」、「博愛路
    、軍校路及後昌路排水工程」確實係大道公司向高雄市政府承包之工程，有原審
    卷存高雄市政府工務局下水道工程處九十三年二月二十六日高市工水五字第０九
    三０００二七二０號函附工程結算明細表之資料，其上載明承包商確為大道公司
    等語可資證明；又金陽公司確實依約出貨予大道公司乙節，亦有第三０八號卷第
    三十四頁至第六十三頁之統一發票三紙、出貨單十三紙足資證明，且由上開工程
    結算明細表之資料，其上記載「Ｌ１型預鑄溝蓋版（１００ＣＭ×１００ＣＭ）
    二百七十五塊、Ｌ２型預鑄溝蓋版（１００ＣＭ×１００ＣＭ）九十塊、Ｌ３型
    預鑄溝蓋版（１００ＣＭ×９０ＣＭ）四百九十六塊、Ｌ４型預鑄溝蓋版（１０
    ０ＣＭ×９０ＣＭ）一百三十一」，與上開合約書上所載之名稱、數量相符，可
    知被告以大道公司名義向金陽公司所訂合約購買之預鑄版水泥製物，確實用於大
    道公司上開二工程無訛。
  (四)展龍公司確實有依約出貨予大道公司乙節，有第二二八六號卷第九十三頁至第一
    百九十五頁之出貨單可資證明，而依證人即前往展龍公司載貨之司機李元宏於原
    審審理時證述：是被告叫伊去載貨，蔡昭坤跟被告合夥，是蔡昭坤跟被告跟我講
    的，他們的工程在博愛路、右昌街、鹽埕區停車場等語（見原審九十三年四月一
    日審判筆錄之第十頁），而證人甲○○於原審審理時亦證述上開三個工程是大道
    公司的工程等語（見同日筆錄之第十二頁），可知被告以大道公司名義向展龍公
    司所訂合約購買之瀝青混凝土，確實用於大道公司工程無訛。
  (五)大道公司已陸續給付展龍公司該買賣價金一百六十四萬四千二百元，有第二二八
    六號卷第四十頁至第五十一頁之統一發票及支票各十三紙可證，亦為證人甲○○
    於原審九十二年度簡上字第一九一號大道公司與展龍公司給付貨款事件中所承認
    （見原審九十二年度簡上字第一九一號【下稱：第一九一號卷】九十二年七月二
    十九日準備程序筆錄之第四頁）；再大道公司已陸續給付金陽公司上開買賣價金
    五十八萬三千六百六十一元，有第三０八號卷第五十二頁金陽公司活期存款存摺
    一紙、第六十九頁及第七十頁簽收單可資證明；另展龍公司、金陽公司請款須經
    證人甲○○核准，且展龍公司、金陽公司開立予大道公司之發票，其中已付款部
    分之發票，亦由大道公司持以報稅乙節，業據證人甲○○於原審審理時證述明確
    （見原審九十三年二月十七日審判筆錄之第十二、十三頁）。
  (六)綜上所述，本件大道公司負責人即證人甲○○，於證人即金陽公司業務余枝發前
    往大道公司工地簽約時，既告知證人余枝發找被告簽約即可；且證人甲○○於展
    龍公司、金陽公司請領款項時，並未以非大道公司所訂貨物為由，拒絕給付貨款
    ，仍陸續給付展龍公司、金陽公司上開買賣價款合計高達二百餘萬元之金額，並
    將展龍公司、金陽公司開立之統一發票持之申報營業稅；加以被告以大道公司所
    訂之上開貨物，又係確實用於大道公司之工程等情，本院認本件被告確實有經大
    道公司之授權簽立上開合約書，是被告辯稱：伊係經大道公司授權簽約乙情，應
    屬實在。
(三)、再者，證人即大道公司之負責人甲○○、證人蔡雅美於原審證述被告係大道公
    司之承包商云云，雖證人甲○○提出被告承包大道公司工程結算明細簽認之證明
    等資料以為證明，惟該文件內容記載之項目係「工程透支款」、「利息款」、「
    暫扣稅款」等事項，姑不論此各該項目所代表之意義為何，單從上開資料，並無
    從依照一般工程結算予以認定被告承包大道公司工程總金額、已付金額及未付金
    額等基本工程結算項目，尚難以此遽認被告確實有承包大道公司之工程；況依原
    審卷存開工報告表五紙、工地負責人委託書二紙，明確記載被告係大道公司派駐
    工地負責人；且臺灣高雄地方法院檢察署九十二年度偵緝字第八二一號卷第三十
    頁至第三十五頁之大道公司八十九年、九十年度薪（工）資印領清冊伙食清冊，
    被告之姓名與大道公司負責人甲○○及職員蔡雅美均名列其上，且依原審卷存財
    政部高雄市國稅局九十年度綜合所得稅各類所得資料一紙，亦載明九十年度被告
    向大道公司領有薪資三十萬元，參以證人蔡雅美證述：「（一般廠商載貨來工地
    ，是誰負責？）工地負責人，不管我們叫的貨或是其他人叫的貨。」「（有無跟
    被告講好由他擔任工地負責人？）有，他要負責簽收材料，叫材料．．」，明顯
    可證被告擔任告訴人公司工地負責人，確實有為告訴人公司提供勞務等情，由上
    開客觀之證物判斷，可知被告係大道公司之員工而非承包商，是證人甲○○、蔡
    雅美上開之證述被告係告訴人承包商云云，即無可採。又證人蔡雅美、潭寶珍及
    傅香蓉於偵查中之證述，亦僅能證明被告持有大道公司及證人甲○○印章之事實
    ，並不能證明被告未經大道公司授權而訂立上開合約之待證事實。另證人李元宏
    所出具之切結書雖載明「是蔡昭坤向我叫車去載瀝青，從事於蔡昭坤在大道營造
    以外之ＡＣ工程」云云，然未具體指明係何地點工程，如何認定即係大道公司所
    承包以外之工地，況證人李元宏於原審審理時到庭證述將瀝青送至大道公司以內
    或以外的工程伊不曉得，是被告叫伊去載貨，蔡昭坤跟被告合夥，是蔡昭坤跟被
    告跟我講的，他們的工程在博愛路、右昌街、鹽埕區停車場等語（見原審九十三
    年四月一日審判筆錄之第十頁），而證人李元宏所述之三個工地是大道公司的工
    程，已如上所述，可知上開切結書與事實不符，亦不得作為被告不利之認定。
    又被告雖無法提出告訴人公司授權其簽約之證明屬實，然授權並不以書面為必要
    ，而證人余枝發前開證述，已證明被告確實有經告訴人授權簽約，且上開第二二
    八六號、第三○八號民事判決雖認定被告以大道公司名義與廠商簽約屬表見代理
    ，但經上訴後，第六四號判決已更改認定被告為有權代理，益證被告以告訴人公
    司名義與他人簽約，係屬有權代理，自不因未能提出經告訴人公司書面授權契約
    ，即認係未經授權。再受僱報酬有以日或以件計酬，每月累積小計致有不同，被
    告既有提供勞務而受報酬，即屬僱傭，自不能因向告訴人公司領取之薪資每月不
    同，而認無僱傭關係。
四、綜上所述，本件依上開證據並不足以認定被告有行使偽造文書及詐欺之犯行，自
    難以犯刑法第二百十六條、第二百十條之行使偽告私文書罪及同法第三百三十九
    條第一項之詐欺取財罪相繩。此外，公訴人復未提出其他證據足資證明被告確有
    其所訴之犯行，被告被訴偽造私文書及詐欺犯罪不能證明。
五、原審因而以不能證明被告犯罪，而為被告無罪之諭知，核無違誤；檢察官循告訴
    人具狀請求上訴意旨，猶執前詞，指摘原判決不當，為無理由，應予駁回。
據上論斷，應依刑事訴訟法第三百六十八條，判決如主文。
本案經檢察官張金塗到庭執行職務。
中      華      民      國    九十三    年      八      月     十九     日
                              臺灣高等法院高雄分院刑事第七庭
                                  審判長法官  李春昌
                                        法官  黃憲文
                            法官  莊飛宗
右正本證明與原本無異。
檢察官如不服本判決應於收受本判決後十日內向本院提出上訴書狀，其未述上訴理
由者，並得於提起上訴後十日內向本院補提理由書狀（均須按他造當事人之人數附繕
本)「切勿逕送上級法院」。
                                      書記官  葉淑華
中    華    民    國      九十三      年      八      月      二十      日
